ACORDAO-COMPLETO-2520069

ACÓRDÃO 14/2022 ATA 1/2022 - SEGUNDA CÂMARA

VISTOS, relatados e discutidos estes atos de concessão inicial de aposentadoria a Ângela Regina Lima da Silva (XXX.234.290-XX) e Ana Beatriz Brum Argoud (XXX.730.940-XX) , ex-servidoras da Universidade Federal de Pelotas e submetidos à apreciação do Tribunal de Contas da União para fins de registro,
ACORDAM os Ministros do Tribunal de Contas da União, reunidos em Sessão da Segunda Câmara, diante das razões expostas pelo Relator, com fundamento nos artigos 71, III, da Constituição Federal de 1988; 1º, V, e 39, II, da Lei 8.443/1992; 1º, VIII, 259, II, 260, § 1º, e 262, § 2º, do Regimento Interno/TCU, e da Questão de ordem - Ata nº 33, de 16/8/2006, em:
9.1. revisar de ofício o Acórdão 8150/2021-TCU-Primeira Câmara, de modo a considerar ilegal e recusar registro ao ato inicial de concessão de aposentadoria de Ana Beatriz Brum Argoud (CPF: XXX.730.940-XX) ; 
9.2. dispensar o ressarcimento das quantias indevidamente recebidas, presumida a boa-fé, consoante o disposto no Enunciado 106 da Súmula de Jurisprudência do TCU; 
9.3. determinar à Universidade Federal de Pelotas, com base no art. 45 da Lei 8.443/1992 e no inciso I do art. 4º da Resolução TCU 315/2020, que:
9.3.1. no prazo de 15 (quinze) dias, contados a partir da ciência desta deliberação, faça cessar os pagamentos decorrentes do ato impugnado por esta Corte, sob pena de responsabilidade solidária da autoridade administrativa omissa, nos termos dos arts. 262 do Regimento Interno/TCU e 8º, caput, da Resolução-TCU 206/2007;
9.3.2. cadastre no e-Pessoal, no prazo de 30 (trinta) dias contados da ciência desta decisão, com base no art. 19, § 3º, da IN TCU 78/2018, e do art. 262, § 2º, do Regimento Interno do TCU, novo ato de aposentadoria, livre da irregularidade verificada nos autos;
9.3.3. comunique à servidora aposentada acerca do teor deste Acórdão, alertando-a de que o efeito suspensivo proveniente da interposição de eventuais recursos junto ao TCU não a eximirá da devolução dos valores percebidos indevidamente após sua notificação, caso os recursos não sejam providos;
9.3.4. nos termos do art. 4º, § 3º, da Resolução-TCU 170/2004, encaminhe ao Tribunal, no prazo de 30 (trinta) dias contados da ciência desta decisão, o comprovante de que o interessado tomou ciência do inteiro teor desta deliberação;
9.4. dar ciência deste Acórdão ao Órgão responsável pela concessão, informando que o teor integral poderá ser obtido no endereço eletrônico www.tcu.gov.br/acordaos.

APOSENTADORIA,  atos iniciais de concessão de aposentadoria a Angela Regina Lima da Silva e Ana Beatriz Brum Argoud, ex-servidoras da Universidade Federal de Pelotas.

Segunda Câmara

Universidade Federal de Pelotas.

3. Interessados/Responsáveis:
3.1. Interessados: Ana Beatriz Brum Argoud (XXX.730.940-XX); Ângela Regina Lima da Silva (XXX.234.290-XX).

13.1. Ministros presentes: Bruno Dantas (Presidente), Augusto Nardes e Raimundo Carreiro (Relator).
13.2. Ministros-Substitutos presentes: Marcos Bemquerer Costa e André Luís de Carvalho.

RAIMUNDO CARREIRO

Trata-se de ato de concessão de aposentadoria exarado pela Universidade Federal de Pelotas, e submetido à apreciação do Tribunal de Contas da União para fins de registro. 
2.	Transcrevo a seguir, com ajustes de forma, nos termos do art. 1º, § 3º, inciso I, da Lei nº 8.443/92, a instrução lavrada no âmbito da Secretaria de Fiscalização de Pessoal - Sefip (peça 5) , cujo pronunciamento obteve a concordância do Diretor da unidade (peça 6) e do Ministério Público junto ao TCU, na pessoa do Procurador Marinus Eduardo de Vries Marsico (peça 7) .
"INTRODUÇÃO 
1.	Trata-se de atos iniciais de concessão de aposentadoria a Angela Regina Lima da Silva e Ana Beatriz Brum Argoud, ex-servidoras da Universidade Federal de Pelotas.  
2.	Os atos foram submetidos, para fim de registro, à apreciação do Tribunal de Contas da União (TCU) , de acordo com o art. 71, inciso III, da Constituição Federal. O cadastramento e a disponibilização ao TCU ocorreram por intermédio do Sistema de Apreciação e Registro de Atos de Admissão e Concessões, na forma dos arts. 2º, caput e incisos I a VI, e 4º, caput, da Instrução Normativa-TCU 78/2018. 
HISTÓRICO 
3. Por meio do Acórdão 8150/2021-TCU-Primeira Câmara (peça 10) , relatado pelo Ministro-Substituto Augusto Sherman Cavalcanti, o TCU considerou legal o ato de Ângela Regina Lima da Silva, autorizando-lhe o registro, e considerou tacitamente registrado em 7/12/2020 o ato relativo à aposentadoria de Ana Beatriz Brum Argoud, encaminhando os autos à Sefip para a adoção dos procedimentos necessários com vistas à revisão de ofício da aposentadoria em tela, nos termos do subitem 9.2.1 do Acórdão 122/2021-TCU-Plenário, de relatoria do Ministro Walton Alencar Rodrigues. 
EXAME TÉCNICO 
4.	Visando assegurar a oportunidade do uso das garantias constitucionais do contraditório e da ampla defesa à interessada, a Sefip encaminhou-lhe oitiva (peça 16) , comunicando-a da decisão proferida no Acórdão 8150/2021-TCU-Primeira Câmara, bem assim para que apresentasse, caso quisesse, contrarrazões à revisão de ofício da deliberação que registrou tacitamente seu ato de aposentadoria, tendo em vista o recebimento da rubrica "VENC.BAS.COMP.ART.15 L11091", no valor de R$ 103,71, sem ter sido absorvida por ocasião da reorganização/reestruturação da carreira ou da tabela remuneratória (art. 15, § 3, da Lei 11.091/2005) . 
5.	A ex-servidora tomou ciência da oitiva (peça 17) e apresentou sua defesa (peça 18) . 
6.	Importante destacar que, em instrução anterior (peça 6) , esta Unidade Técnica propôs a ilegalidade com negativa de registro do ato de aposentadoria de Ana Beatriz Brum Argoud, devido ao pagamento irregular da parcela "VENC.BAS.COMP.ART.15 L11091/05", no valor de R$ 103,71, a qual, sem a devida absorção, é tida como pagamento irregular pelo TCU. Tal proposta teve a concordância do Ministério Público junto ao TCU - MPTCU (peça 8) . 
7.	Em resposta à oitiva (peça 18) , a Sra. Ana Beatriz Brum Argoud alegou, em síntese, que: 
a)	nunca teve nenhuma ingerência sobre as decisões da administração, não havendo 
nenhum requerimento seu ao RH da Ufpel sobre rubricas que porventura fazia jus, sendo todas as decisões sobre seus vencimentos, benefícios e a concessão de aposentadoria ocorreram sem nenhuma participação sua; 
b)	a atual jurisprudência dos Tribunais Superiores caminha no sentido de considerar que não estão sujeitos à devolução os valores recebidos de boa-fé pelo servidor público, em decorrência de errônea ou inadequada interpretação da lei por parte da Administração Pública; 
c)	caso venha ser declarada a ilegalidade do percebimento da rubrica mencionada, os valores já pagos não podem ser cobrados dela, pois, em virtude do princípio da legítima confiança, o servidor público, em regra, tem a justa expectativa de que são legais os valores pagos pela Administração Pública. 
8.	Conforme já exposto pelo Relator no voto condutor do Acórdão 8150/2021-TCU-Primeira Câmara (peça 11) , inexiste suporte para a continuidade do pagamento da parcela em questão, que deve ser imediatamente suspenso, e o ato deve ser considerado ilegal.  
9.	Porém, como o ato se encontrava no TCU há mais de cinco anos, o Relator entendeu que deve ser reconhecido o registro tácito desse ato e, por conter ilegalidade, em análise não exauriente, deve voltar à Unidade Técnica para que esta dê imediato início aos procedimentos destinados à revisão de ofício, conforme decidido no Acórdão 122/2021-TCU-Plenário, Relator Ministro Walton Alencar Rodrigues, entendimento que está em perfeita consonância com decisão proferida pelo Supremo Tribunal Federal (RE 363.553/RS) . 
10.	Assim, ao revisar o ato inicial de aposentadoria de Ana Beatriz Brum Argoud, verificasse a continuidade do pagamento indevido da rubrica "82375 VENC.BAS.COMP.ART.15 L11091/05", no valor de R$ 103,71 (peça 20) , o qual, conforme instrução desta Unidade Técnica (peça 6) , parecer do MPTCU (peça 8) e voto condutor do Acórdão 8150/2021-TCU-Primeira Câmara (peça 11) , não encontra suporte para sua continuidade. 
11.	Diante disso, cabe proposta de ilegalidade do ato e determinação à Universidade Federal de Pelotas para que exclua a rubrica "82375 VENC.BAS.COMP.ART.15 L11091/05", no valor de R$ 103,71, dos proventos da ex-servidora.  
CONCLUSÃO  
12. Em razão do exposto, e tendo em vista as análises realizadas no ato inicial de aposentadoria de Ana Beatriz Brum Argoud, esta Unidade Técnica considera que o ato em tela deve ser considerado ilegal, em razão do pagamento irregular da parcela "VENC.BAS.COMP.ART.15 L11091/05", no valor de R$ 103,71, sem a devida absorção. 
PROPOSTA DE ENCAMINHAMENTO 
13. 	Ante o exposto, e com base nos arts. 71, inciso III, da Constituição Federal; 1º, inciso V, e 39, inciso II, da Lei 8.443/1992; 260, § 1º, do Regimento Interno do Tribunal de Contas da União, propõe-se: 
a)	revisar de ofício o Acórdão 8150/2021-TCU-Primeira Câmara, de modo a considerar ILEGAL e recusar registro ao ato inicial de concessão de aposentadoria de Ana Beatriz Brum Argoud (CPF: XXX.730.940-XX) ; 
b)	dispensar a devolução dos valores indevidamente recebidos até a data da ciência pela Unidade Jurisdicionada do acórdão que vier a ser proferido, com base no Enunciado 106 da Súmula da Jurisprudência do TCU;  
c)	determinar à Universidade Federal de Pelotas, com base no art. 45 da Lei 8.443/1992 e no inciso I do art. 4º da Resolução TCU 315/2020, que: 
c.1) faça cessar o pagamento decorrente do ato impugnado, comunicando ao TCU, no prazo de quinze dias, as providências adotadas, nos termos dos arts. 262, caput, do Regimento Interno do TCU e 8º, caput, da Resolução-TCU 206/2007;  
c.2) cadastre novo ato livre da irregularidade apontada, submetendo-o ao TCU no prazo de trinta dias, nos termos dos arts. 262, § 2º, do Regimento Interno do TCU e 19, § 3º, da Instrução Normativa-TCU 78/2018; e 
c.3) informe à Sra. Ana Beatriz Brum Argoud o teor do acórdão que vier a ser prolatado, encaminhando ao TCU, no prazo de 30 (trinta) dias, comprovante da data de ciência pela interessada, nos termos do art. 4º, § 3º, da Resolução-TCU 170/2004, alertando-a de que o efeito suspensivo proveniente de eventual interposição de recurso junto ao TCU não a exime da devolução dos valores indevidamente percebidos após a notificação, em caso de não provimento desse recurso."
É o relatório.

não há

Procuradora-Geral Cristina Machado da Costa e Silva.

APOSENTADORIAS. INCORPORAÇÃO AOS PROVENTOS DE VANTAGEM PECUNIÁRIA NÃO ABSORVIDA POR REESTRUTURAÇÕES POSTERIORES. PROPOSTA DA SEFIP E DO MPTCU PELA ILEGALIDADE DO ATO E NEGATIVA DO REGISTRO DE UM DOS ATOS. DECURSO DE CINCO ANOS DESDE A ENTRADA DO ATO NO TRIBUNAL. OPORTUNIZAÇÃO DA AMPLA DEFESA. NOVA INTERPRETAÇÃO DADA PELO TCU EM CONSONÂNCIA COM DECISÃO DO STF NO TEMA 445 DE REPERCUSSÃO GERAL. REGISTRO TÁCITO. DETERMINAÇÃO PARA REVISÃO DE OFÍCIO DE UM DOS ATOS. CIÊNCIA.

APOSENTADORIA (APOS)

Secretaria de Fiscalização de Integridade de Atos e Pagamentos de Pessoal e de Benefícios Sociais (Sefip).

Relato o presente processo em razão de sorteio realizado nos termos do art. 260 do RITCU e da Questão de ordem - Ata nº 33, de 16/8/2006 (peça 26) .
2.	Em exame ato de atos iniciais de concessão de aposentadoria a Ângela Regina Lima da Silva e Ana Beatriz Brum Argoud, ex-servidoras da Universidade Federal de Pelotas.
3.	Conforme consignado no relatório, por meio do Acórdão 8150/2021-TCU-Primeira Câmara (peça 10) , relatado pelo Ministro-Substituto Augusto Sherman Cavalcanti, o TCU considerou legal o ato de Ângela Regina Lima da Silva, autorizando-lhe o registro e considerou tacitamente registrado, em 7/12/2020, o ato relativo à aposentadoria de Ana Beatriz Brum Argoud além de, no mesmo aresto, determinar o encaminhamento dos autos à Sefip para a adoção dos procedimentos necessários com vistas à revisão de ofício da aposentadoria desta última servidora, nos termos do subitem 9.2.1 do Acórdão 122/2021-TCU-Plenário, de relatoria do Ministro Walton Alencar Rodrigues.  
4.	A determinação para revisão de ofício foi motivada pela incorporação nos proventos de aposentadoria da Sra. Ana Beatriz, da rubrica "VENC.BAS.COMP.ART.15 L11091", no valor de R$ 103,71, sem que tenha sido absorvida por ocasião da reorganização/reestruturação da carreira ou da tabela remuneratória, conforme o art. 15, § 3, da Lei 11.091/2005, e nos termos da proposta técnica inicial da Sefip (peças 6-7) e do Ministério Público junto ao TCU (peça 8) .
5.	A parcela "VENC. BAS. COMP. ART. 15 L. 11.091/05" refere-se à parcela complementar da remuneração prevista no art. 15 da Lei 11.091/2005, que dispôs sobre o Plano de Carreira dos Cargos Técnico-Administrativos em Educação, no âmbito das Instituições Federais de Ensino.
6.	Conforme o § 3º do art. 15 da referida norma, a parcela complementar é considerada para todos os efeitos como parte integrante do novo vencimento básico, e deveria absorvida por ocasião da reorganização ou reestruturação da carreira ou tabela remuneratória, inclusive para fins de aplicação da tabela constante do Anexo I-B da citada lei, o que não ocorreu. 
7.	Considerou ainda a Sefip, em sua manifestação original, que os arts. 13 da Lei 11.784/2008 e 43 da Lei 12.772/2012 vedaram essa absorção pelos aumentos promovidos por essas leis (escalonados entre maio de 2008 e julho de 2010 e entre março de 2013 e março de 2015) , o que não se aplicaa à parcela ora impugnada, verbis  (peça 6, p. 2-3) :
7. Cabe considerar que a tabela atualmente vigente foi aprovada pela Lei 12.772/2012. Isso considerado, a vedação de absorção pelos reajustes trazidos pelas Leis 11.784/2008 e 12.772/2012 implica, necessariamente, o seguinte: da sua criação até hoje, a única possibilidade de absorção da parcela complementar foi quando da aplicação da tabela do Anexo I-B da Lei 11.091/2005.
8. Para verificar a regularidade da parcela, cabe verificar:
a) se a criação da parcela complementar, incluída na ficha financeira de maio de 2005, observou a fórmula de cálculo estabelecida no art. 15, § 2º, da Lei 11.091/2005 (parcela complementar = provento básico de maio de 2005 - provento básico de dezembro de 2004 - GT - GEAT) ;
b) se foi correta a absorção quando da aplicação da tabela do Anexo I-B da Lei 11.091/2005, na forma do art. 15, § 3º, da Lei 11.091/2005.
9. O quadro a seguir permite maior clareza nessa verificação.
 (omissis) 
10. No caso concreto, há que se verificar se a parcela complementar paga atualmente à Sra. Ana Beatriz Brum Argoud, no valor de R$ 103,71, corresponde ao resíduo existente na data da publicação da MP 431, de 14/5/2008, que interrompeu a absorção da referida parcela.
11. De acordo com o § 2º do art.15 da Lei 11.091/2005, o valor inicial da rubrica "82375 VENC.BAS.COMP.ART.15 L11091/05" deve ser igual ao somatório do vencimento básico, da Gratificação Temporária - GT e da Gratificação Específica de Apoio Técnico-Administrativo e Técnico-Marítimo às Instituições Federais de Ensino - GEAT, considerados no mês de dezembro de 2004, subtraindo-se desse resultado o vencimento básico no momento do enquadramento previsto pela mesma lei.
12. Dados extraídos do Siape indicam que em dezembro de 2004, seu provento básico, acrescido da GT e da GEAT, era de R$ 2.280,65.
13. Em maio de 2005 (mês da implantação dos novos valores fixados pela Lei 11.091/2005) , o vencimento básico do cargo da servidora foi alterado para R$ 1.807,66, mais a parcela relativa ao vencimento básico complementar da Lei 11.091/2005 (VBC) no valor de R$ 472,94, totalizando R$ 2.280,60, o que demonstra a regularidade do valor inicial da rubrica. A diferença de R$ 0,05 se refere a arredondamento de cálculo.
14. Em janeiro de 2006, o vencimento básico passou a R$ 2.176,89 e a rubrica relativa ao vencimento básico complementar foi reduzida para R$ 103,71, totalizando R$ 2.280,60, estando, portanto, de acordo com o disposto no art. 15 da Lei 11.091/2005.
15. Em dezembro de 2007, o vencimento básico da inativa foi majorado para R$ 2.507,70, entretanto ela continuou recebendo a rubrica Siape "82375 VENC.BAS.COMP.ART.15 L11091/05", no valor inalterado de R$ 103,71. Houve um incremento de R$ 330,81 no vencimento básico, valor suficiente para absorver totalmente o vencimento básico complementar. Assim, não há resíduo do vencimento complementar a ser pago à Sra. Ana Beatriz Brum Argoud.
16. Portanto, o ato deve ser julgado ilegal e a parcela "VENC. BAS. COMP. ART. 15 L. 11.091/05" excluída dos proventos da inativa. (Grifos no original) 
8.	Uma vez que já havia transcorrido o prazo de cinco anos da chegada do ato ao TCU, foi assegurado o contraditório e a ampla defesa à interessada, que se manifestou por meio da peça 18, com a análise conclusiva da Sefip efetuada à peça 22, transcrita no relatório precedente, com anuência do MP/TCU (peça 24) .  
9.	De fato, merecem acolhida as alegações da Sra. Ana Beatriz, de que não deverá ser instada a devolver os recursos recebidos de boa-fé, visto que não teve ingerência sobre as decisões da administração, não constando igualmente dos autos qualquer requerimento seu ao RH da UFPEL sobre rubricas que porventura faria jus.
10.	No entanto tal constatação não afasta a irregularidade concernente ao percebimento indevido da referida parcela "VENC. BAS. COMP. ART. 15 L. 11.091/05", que deverá ser excluída dos proventos a inativa, nos termos das análises técnicas constantes dos autos.
11.	Desse modo, acompanho as manifestações precedentes, no sentido de revisar de ofício o Acórdão 8150/2021-TCU-Primeira Câmara, de modo a considerar ilegal e recusar registro ao ato inicial de concessão de aposentadoria de Ana Beatriz Brum Argoud, com as determinações de praxe ao órgão concedente.
	Do exposto, VOTO por que seja aprovado o Acórdão que ora submeto a este Colegiado.
TCU, Sala das Sessões Ministro Luciano Brandão Alves de Souza, em 25 de janeiro de 2022.
RAIMUNDO CARREIRO 
Relator